最高法院刑事判決　　　　　　　　　　　　　　　　八十八年度台上字第九三一號
　　上　訴　人　甲○○　男
　　選任辯護人　楊　揚律師
　　上　訴　人　乙○○　男
　　選任辯護人　張　靜律師
　　　　　　　　方文君律師
右上訴人等因違反公職人員選舉罷免法案件，不服台灣高等法院花蓮分院中華民國八
十七年十二月十五日第二審更審判決（八十七年度上更(二)字第三十七號，起訴案號：
台灣台東地方法院檢察署八十三年度偵字第二五一六、二五九九、二六○○、二六○
六、二六三三、二六三五號），提起上訴，本院判決如左：
    主  文
原判決撤銷，發回台灣高等法院花蓮分院。
    理  由
本件原判決認定：上訴人甲○○（原為國民大會代表及台東縣成功鎮新港國中校長）
，於民國（下同）八十三年十一月間登記為台灣省議會第十屆省議員平地原住民南區
之候選人，上訴人乙○○為台東縣太麻里鄉鄉民代表會秘書擔任甲○○競選之總幹事
，乙○○為求甲○○順利當選，竟意圖以不正當方法從事競選，共同基於犯意之聯絡
，謀議對台東縣太麻里鄉有投票權之人交付賄賂後使其投票權為支持甲○○而行使，
甲○○負責提供金錢，乙○○則負責為其找樁腳主持賄選。乙○○為計算投票行賄之
經費，先依台東縣選舉委員會於八十三年一月間所預估之太麻里鄉平地原住民省議員
選舉選舉人人數（即三千零七十七人），與第十三屆平地原住民縣議員選舉四名候選
人總得票數一千八百七十八票，統計出太麻里鄉平地原住民之投票率為百分之六十一
為其準據，原先擬以每票新臺幣（下同）五百元之價格向一千五百名選舉人行賄，進
而將行賄所需金額七十五萬元及支付樁腳賄選報酬等競選費用之各項開支編製經費概
算明細表，送甲○○認可。乙○○旋即在太麻里鄉選區內糾集陳長泉（已判處罪刑確
定）及其兄陳清郎（未據公訴人起訴）、高明次、賴文郎、謝進福（已判處罪刑確定
）、林志雄、羅一郎及潘重藏（後二人均未據公訴人起訴）等八人分別擔任溫泉、香
蘭、美和、大溪、多良、北里及泰和等村或部落之「村負責人」，金崙村之村負責人
江高早春因患有心臟病，復委由知情且係金崙競選分部負責人之陳阿娘共同擔任金崙
村負責人（已判處罪刑確定），並由陳長泉召集侯春貴、呂良耕及溫正雄等三人為樁
腳（已判處罪刑確定）；由高明次召集鄭翠玉、陳阿春、楊林英花及吳金妹等四人為
樁腳（已判處罪刑確定）；由賴文郎召集李金生、林忠德、林貴榮、許澄志、林佐馬
、溫明源及林阿氣等七人為樁腳（已判處罪刑確定）；由謝進福召集已判處罪刑確定
之楊文生、林大成、林大賢、王英香、李安郎等五人為樁腳；由陳阿娘召集曾登發、
潘林金治、蔡東照、林成輝、簡金生、羅金德、古文義、范文雄等八人為樁腳（均判
處罪刑確定）；由江高早春召集謝金來、張林金花等二人為樁腳（均判處罪刑確定）
；由林志雄召集陳財德、林貴福、陳勇賢、朱福興、宋信良、張良賢、劉榮郎、林尚
賢及陳振興（均未據起訴）等九人為樁腳；由羅一郎召集宋榮春、林鳳妹、李三郎、
羅美英等四人為樁腳（均未據起訴）；由潘重藏召集陳春來、陳玉妹、林德郎、林文
福（均未據起訴）等四人為樁腳。上述乙○○等五十七人樁腳（詳如原判決附表四所
示）就該項選舉均有投票權，且均基於共同犯意聯絡謀議以金錢向有投票權人行賄，
約定投票權為支持甲○○之行使，先由各樁腳造具包括各樁腳本人之行賄對象名單或
提報行賄對象之人數，交予上述各村負責人轉乙○○彙整規劃。甲○○於同年月十五
日至同鄉泰和村六鄰一三四號乙○○住處交予二十萬元，以為樁腳賄選報酬之經費。
乙○○嗣另又以前開統計所得之一千八百七十八票（即第十三屆平地原住民縣議員選
舉四名候選人總得票數）假設為當日投票人數，據以預估投票人數之六成為本件選舉
當選所需票數，並參考樁腳所提報之賄選人數，乃決定改以每票三百元之代價向一千
三百名選舉人行賄，而約其投票權為支持甲○○之行使，同月二十九日（起訴書誤繕
為同月三十日）下午甲○○復攜款六十萬元至坐落太麻里鄉泰和村之該鄉鄉民代表會
（以下簡稱代表會），二人乃驅車返回乙○○住處，並由甲○○將該六十萬元交付乙
○○，向乙○○明告係買票錢。二人就上開交付之八十萬元係各村負責人樁腳之賄選
報酬及行賄之賄款意思合致後，乙○○乃於同年十二月一日上午九時七分許，攜帶甲
○○所交付款項其中之四十萬元偕知情且具有投票行賄犯意聯絡之林仁生（已判處罪
刑確定）至台東縣台東市○○路土地銀行台東分行將之兌換為百元紙鈔後，二人返回
代表會。乙○○即囑林仁生將每位各村負責人五千元、每位樁腳二千元之賄選報酬及
行賄之賄款裝入由林仁生書妥各村負責人、樁腳姓名及賄款數字之信封中。同日下午
三時許，乙○○在其辦公室交付賄款及樁腳負責人賄選報酬予陳長泉收受，並囑陳長
泉轉與溫正雄等樁腳，復由溫正雄等樁腳轉與行賄對象約妥須圈選甲○○，陳長泉當
予允諾；下午六時許，乙○○以隨身紫色背包攜帶其餘賄款及樁腳賄選報酬，轉往同
鄉大王村三十四號夥同具有投票行賄犯意聯絡之林英（已判處罪刑確定），由林英駕
駛其所有車牌號碼為ＷＳ－四一一八號之自用小客車搭載乙○○，渠二人先後至大溪
代表會、多良、金崙等地將賄款及樁腳賄選報酬分送謝進福、賴文郎、高明次、林志
雄及陳阿娘等五名負責人收受，雙方並為前開須圈選甲○○之相同約定及承諾。陳長
泉、高明次、賴文郎、謝進福、陳阿娘收受上述賄款等財物後，旋即轉交渠等所負責
村內之樁腳溫正雄等人收受（詳如原判決附表一所示，案外人林秀妹、何加陶部分無
證據證明係賄款或賄選報酬，應予剔除），授受雙方並均為如前述內容須圈選甲○○
之要求及承諾，陳長泉、賴文郎、謝進福、陳阿娘四人，並依本身所提之行賄對象，
向姓名不詳之有投票權人交付每票三百元之賄賂，要求投票時圈選甲○○。林志雄則
因得悉乙○○事發被捕而未敢轉發賄款及行賄選民。總計乙○○先後已發放之賄款及
樁腳賄選報酬八十三年十一月中旬十一萬及十二月一日查獲前已發出三十九萬三千九
百元（應剔除林秀妹、何加陶各二千元部分）共五十萬三千九百元。嗣經台灣台東地
方法院檢察署檢察官於八十三年十二月一日下午十一時許，指揮法務部調查局調查員
及台東縣警察局員警，在台東縣警察局大武分局金崙派出所前，搜索乙○○、林英所
乘之前揭小客車，當場查獲羅一郎、潘重藏所負責之北里、泰和二村之賄款及樁腳賄
選報酬，並扣得書有樁腳姓名、賄款金額並裝有百元紙鈔賄款之信封九只（賄款共三
萬八千一百元），裝有樁腳賄選報酬且書有樁腳工資字樣之信封二只（內有樁腳賄選
報酬一萬八千元）、發放賄款及樁腳賄選報酬之清冊八份、賄選經費概算明細表及開
支便條紙各一紙、太麻里鄉選舉人數初步統計表一張、電話本一冊及紫色背包乙只，
再陸續前往名冊上所列美和等五村樁腳陳長泉等三十六人住處搜索，亦分別扣得賄選
名單四份及賄款九萬五千八百元、樁腳賄選報酬一萬元共十萬五千八百元（搜索時間
地點、受搜索人及扣押物品均詳如原判決附表二所示）。總計扣得賄款及樁腳賄選報
酬共十六萬一千九百元（起訴書誤繕為十五萬九千九百元）。其餘尚未發出之賄款十
三萬四千二百元則未扣案等情。因而撤銷第一審關於上訴人等部分不當之判決，改判
論處上訴人等共同連續對於有投票權之人，交付賄賂，而約其投票權為一定之行使罪
刑，固非無見。
惟按上訴人乙○○在檢察官偵查中供承：「他（指甲○○）沒說要買票，不過我有影
印經費概算明細表給他，也跟他講明對方買票，我就要買票，他沒表示同意或不同意
，但在廿九日（八十三年十一月廿九日）下午就拿了六十多萬元到代表會找我後，開
車在外繞一牽（圈）到我家，然後拿六十多萬元給我，說是買票的錢」（偵字第二五
一六號卷第卅九頁背面），意指甲○○於八十三年十一月廿九日交付上開六十多萬元
以前，對乙○○提議買票乙節，尚未置可否等情以觀，甲○○是否於交付該六十多萬
元時，始具賄選之共同犯意，非無疑問，原審疏未就其調查證據所得心證，剖析論究
上訴人兩人與其他已判處共同投票行賄罪確定之被告間，究於何地、何時起，始有買
票賄選之犯意聯絡，遽論上訴人等共同賄選刑責，自嫌率斷。次查，上訴人於八十三
年十一月十五日交付乙○○之二十萬元（同上偵查卷第八頁），原判決固認係給付樁
腳賄選之報酬，惟乙○○則供係於十一月中旬即發放樁腳之車馬費（同上偵查卷第四
十頁），而與預備買票的錢每票三百元有別（同上偵查卷第十二頁）。基此，甲○○
於八十三年十一月廿九日送交六十多萬元以前，倘尚未萌生買票賄選之共同犯意，則
其早於同年十一月十五日送交乙○○之二十萬元，乙○○旋即轉發為樁腳車馬費，能
否逕認此項給付樁腳之報酬即係買票之賄款，亦非無研求之餘地。再者，案發後，在
樁腳陳長泉等三十六人住處搜獲扣案之賄款九萬五千八百元、樁腳賄選報酬一萬元，
共十萬五千八百元，是否原屬查獲前即已發放賄款三十九萬三千九百元中之一部分，
而不得重複併計為賄款，亦待澄清。又本案賄款一部分，業經依刑法第一百四十三條
第二項在其他共同被告投票受賄罪裁判中宣告沒收並追徵其價額確定在案，自不得在
論處上訴人投票行賄罪中，再依公職人員選舉罷免法第九十條之一第三項重複宣告沒
收。另原判決事實欄既認定林秀妹、何加陶二人收取各二千元部分，係非賄款或賄選
報酬，同應在上開賄款中予以剔除。原審未察，竟將甲○○先後交付乙○○之八十萬
元競選費用全部，俱認係投票行賄罪用以行求、期約或交付之賄賂，悉予宣告沒收，
併有可議。以上各項，或為上訴意旨所指摘，或為本院得依職權調查之事項，應認原
判決仍有撤銷發回更審之原因。
據上論結，應依刑事訴訟法第三百九十七條、第四百零一條，判決如主文。
中      華      民      國    八十八    年      三      月      三      日
                              最高法院刑事第三庭
                                  審判長法官  莊  來  成
                                        法官  呂  潮  澤
                                        法官  謝  俊  雄
                                        法官  白  文  漳
                                        法官  蘇  振  堂
      右正本證明與原本無異
                                              書  記  官
中      華      民      國    八十八    年      三      月      八      日
                                                                        ：
